臺灣臺北地方法院民事判決　九十四年度建字第一四○號
原　　　告　長誠設計工程有限公司
即反訴被告
法定代理人　甲○○
訴訟代理人　吳忠德律師
被　　　告　誠互動整合行銷股份有限公司
即反訴原告
法定代理人　戊○○
訴訟代理人　孫志堅律師
上列當事人間請求給付工程款事件，經本院於民國94年11月28日
言詞辯論終結，判決如下：
    主  文
被告應給付原告新台幣柒拾萬肆仟柒佰壹拾貳元，及自民國93
年12月16日起至清償日止，按週年利率百分之五計算之利息。
原告其餘之訴駁回。
本訴訴訟費用由被告負擔五分之四，餘由原告負擔。
反訴被告應給付反訴原告新台幣伍拾伍萬元，及自民國94年5月
17 日起至清償日止，按週年利率百分之五計算之利息。
反訴原告其餘之訴駁回。
反訴訴訟費用由反訴被告負擔五分之一，餘由反訴原告負擔。
本判決命反訴被告給付部分，於反訴原告以新台幣壹拾捌萬肆仟
元為反訴被告供擔保後，得假執行；但反訴被告如以新台幣伍拾
伍萬元為反訴原告預供擔保後，得免為假執行。
反訴原告其餘假執行之聲請駁回。
    事實及理由
一、本件原告即反訴被告長誠設計工程有限公司（下稱長誠公司
    ）部分：
（一）本訴部分：
      長誠公司起訴主張：其與被告即反訴原告誠互動整合行
      銷股份有限公司（下稱誠公司）於民國93年10月5日簽
      訂展場製作（展場模擬佈景設計、製作）委任合約書，約
      定由長誠公司承攬誠公司向業主即訴外人聯華電子股份
      有限公司（下稱聯電公司）、聯發科技股份有限公司（下
      稱聯發科公司）、英業達股份有限公司（下稱英業達公司
      ）等三家公司所承攬國防部93年訓儲制度研發成果展中之
      展覽場景工程設計及製作。誠公司應給付長誠公司之工
      程款包括原契約及追加契約，其金額總計新台幣（下同）
      1,218,681元。長誠公司已依約完工，然誠公司僅給付
      簽約金及執行費共計330,000元，尚有尾款888,681元未付
      ，誠公司應於93年12月15日給付，卻迄未付款等情。爰
      求為命誠公司給付長誠公司888,681元，及自93年12月
      16日起至清償日止，按週年利率5﹪計付法定遲延利息之
      判決。
（二）反訴部分：
   1、誠公司就上開未付工程款部分雖託言系爭工程施作有瑕
      疪應予扣款云云。惟本件長誠公司係依系爭合約書、採購
      訂單、估價單及相關設計圖施作，長誠公司進場佈置前，
      均有偕同誠公司代表至長誠公司下包工廠確認系爭攤位
      展示佈景，且長誠公司施作過程中誠公司均派員到場監
      工，卻從未要求長誠公司修補，長誠公司施作完畢向誠
      公司請領尾款時，誠公司亦未異議給付330,000元，可
      見長誠公司施作工作並無瑕疪。再系爭工程契約並未約定
      長誠公司負有清運義務，誠公司因未妥善處理廢棄物遭
      主辦單位罰款，與長誠公司無關。誠公司復謂長誠公司
      應代付其員工加班費云云，惟誠公司係一行銷公司，員
      工無施工技術，不可能為長誠公司提供協助，且據誠公
      司所提之加班申報內容中，有將處理系爭英業達公司、聯
      電公司及聯發科公司以外攤位之加班薪資列入，且加班時
      間有於93年10月26日至28日以外之時間，顯與本件工程進
      行無關。又據誠公司提出之報帳單可知，長誠公司在系
      爭展覽前即有造勢活動之規劃，並非專為本件工程所設計
      ，況聯電公司、聯發科公司及英業達公司亦未如誠公司
      所稱因長誠公司施作不良致無法爭取到國防工業訓儲預備
      軍士官之情形，可見該造勢活動費用亦與本件工程無關。
      又因誠公司遲延提出圖說及納坦颱風於93年10月25日襲
      台，致長誠公司延至同年10月26日下午2時方得施工，
      誠公司復於施工現場臨時要求變更施工及追加部分項目，
      均拖延工程進度，長誠公司迄於93年10月28日晚上施作完
      畢，此遲延乃不可歸責長誠公司之事由，且誠公司已無
      異議而收受，自不能又謂長誠公司遲延給付。又長誠公司
      均已依約或依誠公司現場人員指示施作系爭工程完畢，
      並無誠公司所指之瑕疪情形。誠公司主張長誠公司未
      依約施作，其得依民法第493條、第494條及第495條規定
      請求給付修補必要費用、減少報酬及損害賠償，均屬無據
      。
   2、系爭合約固有約定如長誠公司違約應按合約總價賠償二倍
      懲罰性違約金，但該契約係屬定型化契約，且該違約條款
      顯較內政部所公布之工程契約範本所載違約金上限不超過
      結算總價之10分之1之限制，故該違約金約款顯失公平，
      依民法第247之1條規定，該部分約定無效。再依民法第
      252條規定，本院亦得酌減該違約金至相當數額等語，資
      為抗辯。並聲明求為誠公司之訴及假執行之聲請均駁回
      ；如受不利判決，願預供擔保請准宣告免為假執行。
二、誠公司部分：
（一）本訴部分：誠公司則以：
  1、 兩造於93年10月5日簽訂系爭工程合約，長誠公司依約應
      於93年10月28日中午12時以前施作完成，並使誠公司及
      業主聯電公司、聯發科公司及英業達公司到場驗收，惟長
      誠公司遲延完工。誠公司為使展場攤位如期完成，遂動
      員總經理在內等八名員工協助，並另覓其他廠商協助施作
      ，誠公司自得請求為此投入如附表壹第8點、貳第9點及
      參第14點所示之人力加班費用和延誤世貿展覽館之加班費
      支出。再會場主辦單位考量納坦颱風來襲，已將原定進場
      施作時間由93年10月26日上午6時，延後至當日12時至22
      時為止，自無長誠公司所稱因颱風致生遲延情況。再誠
      公司於93年10月26日所提之物件，僅為介紹攤位客戶之立
      板，與攤位施作本體工程之進度無關，誠公司並無遲延
      提供海報輸出，長誠公司之遲延均屬可歸責其本身之事由
      。
   2、兩造就聯電公司攤位所確認之設計圖，為長誠公司於93年
      10月20日及同年月21日所寄發之電子郵件所附之圖檔。至
      長誠公司所提之其餘電子郵件和圖檔，並未經誠公司審
      核確認，不得作為施工依據。兩造就聯發科公司攤位所確
      認之設計圖為93年10月15日、93年10月18日、93年10月19
      日及93年10月21日電子郵件所附之圖檔；英業達公司攤位
      之設計圖，則為93年10月4日、93年10月13日及93年10 月
      15日電子郵件所附之圖檔。惟長誠公司卻未依上開示意圖
      施作，致有如附表所示之施工瑕疪及未完成項目。誠公
      司自得分別依民法第493條請求如附表所示之修補必要費
      用、第494條規定請求減少報酬及第495條規定請求損害賠
      償。又長誠公司上開施工瑕疪致影響上開三家業主展場攤
      位之競賽分數，遂另請呂副總統前往展場攤位造勢，並額
      外請無限軌道影視製作有限公司（下稱無限軌道公司）拍
      攝展期成果之光碟，誠公司自得請求此筆額外墊支之費
      用計561,750元。再長誠公司依約應於展覽閉幕後，將所
      承作攤位之廢棄物清除，但長誠公司卻未清除，導致業主
      聯發科公司及英業達公司遭主辦單位各處罰10,000元，已
      由誠公司代付此筆罰款，長誠公司應賠償誠公司如附
      表貳第6點及附表參第13點之清運費用，暨附表貳第10 點
      及附表參第15點之罰款。
  3、 合計誠公司就上開加班費、系爭工程施工瑕疪、造勢及
      光碟製作費及主辦單位之處罰等，得依民法第492條至第
      495條規定請求長誠公司支付上開561,750元，及如附表所
      示之自行修補費用、減少報酬及因此所生之損害賠償費用
      ，其金額合計達1,270,349元，扣抵合約單價及追加金額
      後，長誠公司非但需退還330,000元，尚應給付差額
      30,197元與誠公司，誠公司自毋庸再給付款項與長誠
      公司等語，資為抗辯。而聲明求為長誠公司之訴駁回。
（二）反訴部分：
      如前所述，經實際追加減後，長誠公司尚應給付誠公司
      30,179元之差額，故長誠公司應依民法第492條至第495條
      及系爭契約第3條第7款約定，將其預先受領之預收款
      330,000元返還誠公司。再系爭工程追加後之合約總價
      為1,240,170元，而長誠公司施作系爭工程既有上開瑕疪
      ，誠公司依系爭合約第3條第7款約定自得請求長誠公司
      給付合約總價二倍之違約金計2,480,340元。又依系爭合
      約約定，如長誠公司有故意或過失違反系爭合約者，長誠
      公司應依系爭合約第3條第7款約定給付因此所生之律師費
      用50,000元。合計長誠公司應給付誠公司計2,890,519
      元（差額30,179+懲罰性違約金2,480,340+預付款
      330,000+律師費用50.000=2,890,519）。長誠公司雖謂系
      爭契約係定型化契約上開違約金條款顯失公平云云。惟系
      爭工程契約原約定之違約數額為工程總價十倍，經兩造磋
      商後始調降為二倍，自與定型化契約概念不同等情，爰提
      起反訴求為判命長誠公司應給付誠公司2,890,519元，
      並自反訴起訴狀繕本送達長誠公司翌日起至清償日止，按
      週年利率5﹪計付法定遲延利息之判決；並陳明願供擔保
      ，請准宣告假執行。
三、查兩造於93年10月5日簽訂展場製作（展場模擬佈景設計、
    製作）委任合約書，該委任合約書之性質係屬當事人約定一
    方為他方完成一定工作，他方俟工作完成，給付報酬之承攬
    契約。誠公司依系爭合約將其所承攬93年度國防訓儲制度
    研發成果展廠商攤位製作中之聯電公司、聯發科公司及英業
    達公司攤位交由長誠公司製作。誠公司已給付長誠公司部
    分工程款計330,000元，長誠公司依約應於93年10月28日中
    午12時以前施作完成系爭工程，供誠公司及其業主包括聯
    電公司、聯發科公司及英業達公司驗收。誠公司就聯電公
    司部分最後確定之圖檔為長誠公司於93年10月20日、同年月
    21日電子郵件所附圖檔；聯發科公司部分為長誠公司93年10
    月15日、93年10月18日、93年10月19日及93年10月21日寄送
    之電子郵件所附圖檔；就英業達公司部分為長誠公司於93
    年10月4日、93年10月13日及93年10月15日寄送之電子郵件
    所附圖檔之事實，有展場製作（展場模擬佈景設計、製作）
    委任合約書、追加合約、電子郵件及所附圖檔等件為證（本
    院94年促字第6808號卷第4頁至第7頁，本院卷一第221頁至
    第225頁、第245頁至第250頁、第252頁至第280頁），並為
    兩造所不爭，堪信為真實。次查長誠公司承作誠公司系爭
    工作，誠公司就原工程及追加工程應給付之工程款共計
    1,218,681元（原工程款1,100,000＋追加工程款97,492+追
    加工程款21,189＝1,218,681.5，長誠公司同意就該0.5元部
    分捨去），有工程估計單三份在卷可查（見本院94年度促字
    第6808號卷第11頁至第13頁），誠公司主張系爭工程總工
    程款計1,240,170元，既不能舉證證明，為無足取。再查系
    爭委任契約第1條約定：「本契約書文件及效力，包括下列
    文件：‧‧‧二、本契約書包括以書面、錄音、錄影、照相
    、微縮、電子數位資料或樣品等方式呈現之原件或複製品」
    （見本院94年度促字第6808號卷第4頁），而誠公司最後
    所確定者既為上開電子郵件所附之圖檔，堪認上開電子郵件
    所附之圖檔即為兩造約定之完工圖檔。又查長誠公司已陳稱
    ：「‧‧‧被告（誠公司）是創意公司，被告（誠公司
    ）不懂如何劃設計圖」，誠公司亦表示：「我們不懂如何
    劃設計圖沒有錯。我們在意的示意圖」（見本院卷一第178
    頁），故誠公司既不瞭解長誠公司繪製之施工圖，衡情
    誠公司應不可能就其不瞭解之施工圖與長誠公司達成合意。
    再證人即長誠公司之下包廠商丙○○亦證稱：「因為給我們
    是示意圖不是施工圖，‧‧‧」（見本院卷二第125頁），
    長誠公司給予其下包廠商作為施工依據者既為示意圖，並非
    施工圖，堪認兩造約定長誠公司完成系爭工作必須如上開電
    子郵件所附之示意圖。長誠公司主張兩造之約定應以施工圖
    為準，並非上開電子郵件所附之示意圖，為無足取。至長誠
    公司主張誠公司應給付其888,681元部分，及誠公司主
    張長誠公司應給付其2,890,519元部分，則分別為對造所否
    認，並以上開情詞置辯。經查：
（一）稱承攬者，謂當事人約定，一方為他方完成一定之工作，
      他方俟工作完成，給付報酬之契約。承攬人完成工作，應
      使其具備約定之品質及無減少或滅失價值或不適於通常或
      約定使用之瑕疵。工作有瑕疵者，定作人得定相當期限，
      請求承攬人修補之。承攬人不於前項期限內修補者，定作
      人得自行修補，並得向承攬人請求償還修補必要之費用。
      承攬人不於前條第一項所定期限內修補瑕疵，或依前條第
      三項之規定，拒絕修補或其瑕疵不能修補者，定作人得解
      除契約或請求減少報酬。因可歸責於承攬人之事由，致工
      作發生瑕疵者，定作人除依前二條之規定，請求修補或解
      除契約，或請求減少報酬外，並得請求損害賠償。民法第
      490條第1項、第492條、第493條第1項及第2項、第494條
      、第495條第1項分別定有明文。故依民法第493條第2項、
      第494條及第495條規定分別請求給付修補費用、減少報酬
      及損害賠償者，必須承攬人承攬工作有瑕疵，且依上開規
      定請求損害賠償，必須該瑕疵與該損害賠償間有相當因果
      關係始可。而所謂修補費用，必須是必要範圍內為限。又
      承攬人完成工作，應使其具備約定之品質，或無減少或滅
      失價值或不適於通常或約定使用之瑕疵（民法第492條規
      定參照）。故承攬人完成工作應具備約定之品質，及依一
      般交易觀念應有之效用暨約定使用效用。再查系爭工程合
      約第3條第7款損害賠償約定：「乙方（長誠公司）故意或
      過失違反本契約內容者，‧‧‧，並應賠償甲方（誠公
      司）由此所受之一切損害」（見本院94年度促字第6808號
      卷第5頁），故誠公司依系爭工程合約第3條第7款約定
      請求長誠公司給付損害賠償，必須該損害係因長誠公司故
      意或過失違反系爭工程合約內容所致者為限。
（二）長誠公司就系爭工程係於93年10月29日凌晨始施作完成，
      業經長誠公司訴訟代理人於94年7月25日自認在卷（見本
      院卷一第360頁背面），核與證人即誠公司現場人員乙○○、長誠公司現場施工人員丁○○及證人丙○○分別到
      場證稱：「28號原告（長誠公司）是凌晨2、3點離開，我
      們還留下來一個小時，‧‧‧」（見本院卷二第128頁）
      、「我是到凌晨1點多時走的。…」（見本院卷二第128頁
      背面）及「我們1點多走。…」（見本院卷二第128頁背面
      ）證述相符。而長誠公司依約應於93年12月28日中午施作
      完畢，已如前述，堪認長誠公司施作系爭工程已經遲延約
      半日餘。長誠公司雖主張因納坦颱風襲台，主辦單位延遲
      開放進場施作時間，始造成工程遲延云云。查長誠公司進
      場施作時間原為93年10月26日上午6時至同年月28日中午
      12時，每日工作時間除93年12月28日外，係自上午6時至
      下午5時，為兩造所不爭（見本院卷一第360頁背面），而
      展場主辦單位雖因颱風來襲而將廠商進場施作時間延至93
      年10月26日中午12時始開放進場施作（見本院卷一第95頁
      之台北市電腦商業同業公會聲明書乙份在卷可查），即主
      辦單位延遲長誠公司進場施作之時間為六小時，但主辦單
      位亦將93年12月26日當日之施工時間自當日下午5時延至
      晚上10時，有兩造不爭執真正之台北市電腦商業同業公會
      94年5月24日聲明書在卷可稽（見本院卷一第95頁），故
      長誠公司於93年12月26日之施工時間僅減少一小時，惟如
      前所述長城公司就系爭工程延遲已達半日，長誠公司主張
      因納坦颱風來襲導致施工遲延云云，自不足取。長誠公司
      復主張因誠公司應於施工前一星期即應提供貼圖海報圖
      案，誠公司卻延至93年10月26日始為提出，且於施工現
      場臨時追加工程致系爭工程遲延完工云云。然查長誠公司
      就其主張兩造約定誠公司應於施作前一週提出貼圖海報
      ，不能舉證證明，且據長誠公司所提出之送件資料，可認
      誠公司於93年10月24日及同年月26日所提供者僅係介紹
      客戶之「立板」，有收件資料在卷可憑（見本院卷一第84
      頁），並非長誠公司所稱之貼圖海報。又縱如長誠公司主
      張其至93年10月26日下午2時始進場施工，然長誠公司不
      能證明其遲延進場施工，係非可歸責其本身之事由，自難
      以長誠公司遲延進場施工而認定上開遲延非可歸責長誠公
      司。另縱如長誠公司主張誠公司有臨時就系爭工程為變
      更或追加，惟長誠公司不能證明此變更追加會影響其工作
      期間。誠公司此部分主張，為無足取。再查辦理93年度
      訓儲制度成果展主辦單位訂定之參展單位展出及進退場注
      意事項規定；「‧‧‧，如需加班作業，請於當日下午3
      時前向大會服務台申請，加班費由各參展單位自行負擔」
      ，有參展單位展出及進退場注意事項乙份附卷可查（見本
      院卷一第170頁），再證人乙○○亦到場證稱：「原告長
      誠設計工程有限公司施工管理問題，才沒有辦法如期完工
      。‧‧‧大會是以小時為單位，有幾家留下來就由幾家攤
      付加班費。27號晚上不只有我們一家廠商，28號晚上就只
      有我們一家跟大會」（見本院二第128頁），故因長誠公
      司上開遲延完工，參展單位即系爭英業達公司、聯發科公
      司及聯電公司必須向主辦單位繳納加班費。而此筆加班費
      計152,169元，已由誠公司給付與主辦單位，亦經證人
      乙○○到場證述明確（見本院卷二第128頁），並有支票
      及付款簽收單各乙份附卷可查（見本院卷一第139頁至第
      140頁）。此部分費用自屬因長誠公司未依約完工所致
      誠公司受到之損害，誠公司依系爭合約第3條第7款約定
      請求長誠公司就此部分（附表壹第8點、附表貳第9點及附
      表參14點）賠償之金額在152,169元範圍內，自屬可取。
（三）次查：
   1、系爭工程合約所附聯華公司、聯發科公司及英業達公司之
      採購訂單均有列入「運輸及組裝拆除」（見本院94年度促
      字第6808號卷第8頁至第11頁），核該「運輸及組裝拆除
      」之文義可知，長誠公司依約應將其完成系爭工作所需之
      材料運至會場，並於展覽後將該工作物拆除暨將拆除後之
      廢棄物運出會場。然查長誠公司並未將聯發科公司及英業
      達公司之廢棄物運離會場，為兩造所不爭，並有照片四張
      附卷可查（見本院卷一第45頁至第46頁），長誠公司既未
      依約將廢棄物運離會場，則其完工之工作即有民法第492
      條規定之瑕疵。再長誠公司未將上開廢棄物清除，致英業
      達公司及聯發科公司遭主辦單位罰款共20,000元，並由
      誠公司代為繳納，有支票及付款簽收單各乙份附卷可稽（
      見本院卷一第139頁至第140頁），誠公司主張長誠公司
      應賠償此部分損害計20,000元（附表貳第10點及附表參第
      15點），自屬可取。至誠公司主張長誠公司應減少價金
      20,000元部分，據上開採購訂單所載，長誠公司就聯發科
      公司及英業達公司之「運輸及組裝拆除」費用分別均估價
      10,000元（見本院94年度促字第6808號卷第10頁及第9頁
      ），而長誠公司已將其承攬系爭工程所需材料運至會場，
      並於展覽結束後將該工作物予以拆卸，此為兩造所不爭，
      可見長誠公司已部分履行上開「運輸及組裝拆除」之約定
      ，誠公司主張長誠公司未依約將廢棄物清除即將該項工
      程之估價共20,000元均予扣除，顯已超逾長誠公司未依約
      清償廢棄物所減少系爭工作之約定品質，誠公司復不能
      證明長誠公司未依約清除廢棄物致減少之效用及品質應為
      若干，誠公司主張長誠公司此部分應減少價金20,000元
      （附表貳第6點及附表參13點），為無足取。
  2、 再查比對誠公司最後確認長誠公司於93年10月20日及同
      年月21日所寄發電子郵件所附之聯發科公司圖檔，及長誠
      公司最後施作之成果圖，可認貨櫃車內部牆面必須製作海
      報迷彩貼圖，但長誠公司原未製作，有誠公司示意圖及
      對照圖附卷可查（見本院卷一第246頁及第124頁），核與
      證人乙○○到場證稱：「‧‧‧當初給我們的示意圖，車
      子內外都有迷彩，但是我們到現場發現車子內部沒有貼迷
      彩，‧‧‧」（見本院卷二第126頁），及證人丙○○到
      場證稱：「貨櫃中切開當做指揮所，車子內部我們認為沒
      有必要貼。‧‧‧」（見本院卷二第126頁）相符，堪認
      長誠公司未依約製作貨櫃車內部海報迷彩貼圖。嗣誠公
      司為能依上開示意圖完成上開迷彩貼圖，且為使貨櫃車內
      外所貼迷彩能夠一致，遂支出費用購買迷彩布料支付費用
      計4,200元（1,200+2,250+750=4,200），有有麗行發票、
      恒通布業有限公司發票及欣和布業有限公司發票各乙份在
      卷可查（見本院卷一第146頁），均應由長誠公司負擔。
      誠公司主張長誠公司就附表貳第1點及7點應減少之報酬
      及支出之修補費用在4,200元範圍內，自屬可取。長誠公
      司雖主張誠公司未定相當時間催告云云，惟該定相當期
      間催告之目的，係在使承攬人知悉其完成之工作物有瑕疵
      應於相當期間內修補。但長誠公司之下包廠商即證人丙○○到場表示：其認為並沒有在車子內部貼迷彩之必要等語
      ，已如前述，故長誠公司已經知悉雙誠公司所主張此部分
      之瑕疵狀況並明示拒絕修補，自難認誠公司有再認為無
      補正之必要，誠公司當無必要在定期催告。況證人乙○○到場證稱：「我們有提出改正，但是當時她（應為「他
      」之誤）們就是說作（應為「做」之誤）不出來。‧‧‧
      」（見本院卷二第126頁背面），足認誠公司已有催告
      長誠公司補正。
  3、 又據系爭工程合約所附之估價單（英業達公司部分）（見
      本院94年度促字第6808號卷第10頁），可認長誠公司應提
      供會議桌椅乙套。然長誠公司未予提供，為長誠公司所不
      爭，依此自屬長誠公司未依約施作系爭工程之瑕疵，依上
      開估價單所載，長誠公司所估此部分費用計800元，誠
      公司主張此部分應減少報酬800元（附表三第8點），自為
      可取。
  4、 另查，據誠公司最後確認之上開聯發科公司示意圖，長
      誠公司必須施作「中繼站」、「戰情指揮所」及「偵測」
      等字（見本院卷一第246頁至第247頁），但長誠公司並未
      製作，業據證人乙○○到場證述明確（見本院卷二第126
      頁背面），長誠公司既未依約施作，即與兩造約定之品質
      有違，誠公司另尋他人製作上開字體共支出800元，有
      商品請購單及統一發票各乙份在卷可查（見本院卷一第
      145頁），誠公司主張此部分（附表貳第3點、第4點）
      瑕疵應予減少價金計800元範圍內，自屬可取。
   5、再據誠公司上開最後定案之示意圖（聯電公司部分）上
      有「UMC」之標示（見本院卷一第222頁至第223頁），然
      長誠公司並未施作，為長誠公司所不爭，而此部分長誠公
      司於兩造簽立系爭合約時估算之價格為6,000元（見本院
      94年度促字第6808號卷第8頁），誠公司就此部分主張
      減少價金6,000元（附表貳第7點），自屬可取。至證人丁○○雖到場證稱：「LOGO牆定案示意圖上面沒有」（見本
      院卷二第124頁背面）等語，惟證人此部分證述既與上開
      兩造合意之示意圖不符，難認可資憑信。
（四）至誠公司主張長誠公司其他未依約施作部分：
    1、誠公司主張長誠公司應給付附表壹第9點自購黑布
       1,600元部分。查據誠公司上開聯電公司最後確認之示
       意圖，在半球體背後木工背景牆上方之顏色雖為黑色（
       見本院卷一第222頁至第225頁），然據系爭工程合約後
       附採購訂單上所列之牆面裝飾，該品項內容限於「半球
       體後方木工背景牆2面、半球體左右側造形木工背景牆+
       海報輸出」（見本院94年度促字第6808號卷第8頁），並
       不包括該木工背景牆上方部分，誠公司主張長誠公司
       就該木工背景牆上緣部分未完成布置應減少價金及給付
       修補必要費用計1,600元，自不足取。
    2、附表貳第2點之GPS衛星定位系統部分：據誠公司所確
       定之上開聯發科公司攤位之示意圖，長誠公司施作聯發
       科公司攤位應提供模擬之GPS導航系統（見本院卷一第
       246頁之示意圖），核與證人丁○○及乙○○到場證述相
       符（見本院卷第126頁背面），而長誠公司亦確已施作完
       成，有完工照片乙份附卷可查（見本院卷一第125頁），
       並經證人丁○○到場證述明確（見本院卷二第126頁背面
       ）。誠公司雖主張長誠公司置放該GPS之位置有誤且其
       所施作之GPS僅是一張紙云云。惟長誠公司既已施作該
       GPS系統，自難認誠公司可以長誠公司未施作該GPS系
       統為由減少價金或請求修補費用。再據上開GPS照片所示
       （見本院卷一第125頁），可認長誠公司所施作之GPS系
       統具有立體效果，並經證人丁○○到場證稱：「那不是
       一張紙，那是有做出立體的」（見本院卷二第126頁背面
       ），誠公司主張長誠公司應給付其購買GPS系統費用
       13,400元（附表貳第2點），自不足取。
    3、誠公司復主張長誠公司未依圖施作木工背景牆、貨櫃
       屋中繼站、戰情指揮所及迷彩牆之擬真模型及海報輸出
       ，應減少附表貳第1點、第3點、第4點及第5點之價金，
       且長誠公司應給付附表貳第8點之修補費用部分。然查
       誠公司最後確認上開電子郵件所附之聯發科公司部分之
       示意圖（見本院卷一第245頁至第250頁），其上並未顯
       示長誠公司應為如何之擬真模型及海報輸出，而長誠公
       司亦確有製作擬真模型及海報輸出，有完工照片二份附
       卷可查（見本院卷一第126頁至第127頁），自難認長誠
       公司此部分工作有違反系爭合約。況證人丙○○證稱：
       「我們本來要做儀表圖，跟3D示意圖不一樣，他們希望
       跟示意圖完全一樣。若要按照示意圖去做，要他們提供
       我們電腦資料，但是他們沒有提供，‧‧‧」（見本院
       二第126頁背面）；證人丁○○亦證稱：「沒有交給我們
       儀表的檔案，‧‧‧」（見本院卷二第127頁），故誠
       公司並未依約提供誠公司其所主張之大圖輸出之電腦
       資料。誠公司對於該海報輸出之電腦資料應由其提出
       並不爭執，僅主張其已將電腦資料交付云云。查證人乙○○雖證稱：其確已將電腦資料交付長誠公司（見本院
       卷二第127頁）云云，惟若誠公司確已提供電腦資料與
       長誠公司，長誠公司施工人員實無必要不使用該電腦資
       料而另行製作大圖輸出，則尚難僅以其受僱人乙○○之
       證言認定誠公司確已將此部分電腦資料交付長誠公司
       。誠公司既未將大圖輸出所需資料交付長誠公司，自
       不能以長誠公司未依其交付之電腦資料施作有違系爭合
       約約定。誠公司此部分（附表貳第1點、第3點、第4點
       ）主張減少報酬及給付修補費用，為無可取。另據長誠
       公司施工完成圖（見本院卷二第126頁），長誠公司亦確
       有施作迷彩牆，誠公司主張長誠公司未依約施作迷彩
       牆應減少價金10,000元（附表貳第5點）云云，仍無足取
       。
    4、再查誠公司主張附表參第11點、第12點及第16點之減
       少價金、修補費用及損害賠償部分。查長誠公司尚未依
       兩造確認之上開英業達公司攤位示意圖裝製壓克力字前
       ，尚未經技術人員到場拼字之階段，誠公司即認為效
       果不好，即另請廠商製作PVC割字，業據證人乙○○及丁○○到場證述明確（見本院卷二第127頁至第128頁），
       故誠公司係在長誠公司尚未安裝完成前即主張長誠公
       司所欲裝設之字體與系爭合約約定不符；再證人丙○○
       復證稱：「現場沒有人告訴我們要加字」（見本院卷二
       第126頁背面），可認誠公司亦未要求長誠公司補正，
       則縱長誠公司所預備裝設之字體與系爭合約不符，仍不
       能認定誠公司不能補正，而長誠公司既尚未完成上開
       工程即遭誠公司制止使用長誠公司提供之字體，自與
       承攬工作物之瑕疵係指工作完成後之工作物未達到約定
       之品質及通常效用不符（最高法院92年度台上字第2741
       號判決要旨參照），誠公司主張此部分依民法第492條
       至第495條承攬工作物瑕疵擔保規定行使權利，自不足取
       。又長誠公司未依誠公司上開最後確認英業達公司攤
       位示意圖上所列字體完成系爭工作物，既係因誠公司
       之要求未予施作，自難認誠公司因此另外支出之保力
       龍割字及PVC割字之費用，係因長誠公司未依約施作所致
       誠公司之損害。誠公司主張長誠公司應減少如附表
       參第11點及第12點之報酬，及給付附表參第11點及第16
       點之修補費用及損害賠償，均無足取。
   5、 誠公司復主張長誠公司未依約裝設藝術螺絲應減少價
       金計5,800元（附表參第9點）云云。查證人丁○○到場
       證稱：「‧‧‧螺絲是他們要我們不要裝的」（見本院
       卷貳第127頁背面），誠公司亦不爭執其要求長誠公司
       不要裝設該藝術螺絲。則上開藝術螺絲既是誠公司要
       求長誠公司不予裝設，自難認誠公司未裝設該藝術螺
       絲有違反系爭合約。至證人乙○○雖到場證稱其要求不
       予裝設之原因係因長誠公司之背板施作不良，如裝設該
       藝術螺絲，該背板回呈現弧形甚至破裂（見本院卷二第
       127頁背面）等語。惟縱如證人乙○○所述，此亦屬長誠
       公司所裝設之背板部分之瑕疵，並非長誠公司不依約裝
       設藝術螺絲而應減少價金。誠公司此部分主張，為不
       足取。
   6、 誠公司復主張長誠公司應交付強化玻璃，卻僅交付一
       般玻璃，應減少附表參第11點之價金計7,500元云云。惟
       查系爭合約後所附之估價單（英業達公司部分）僅記載
       「c.71玻璃」（見本院94年度促字第68078號卷第10頁之
       估價單），並非記載「強化玻璃」，自難認兩造就此部
       分約定長誠公司應施作強化玻璃，誠公司此部分主張
       ，仍無足取。
    7、至誠公司所主張附表壹第1點、第2點、第3點、第4點
       、第5點、第6點、及附表參第1點、第2點、第3點、第4
       點、第5點、第6點、第7點部分，長誠公司主張減少價金
       部分。查縱認長誠公司所施作之此部分工作有與系爭合
       約不符之處，惟查聯電公司、聯發科公司及英業達公司
       均有接受長誠公司所施作之系爭93年度訓儲制度研發成
       果展中之攤位設計製作工作，為兩造所不爭。誠公司
       復不能證明長誠公司有因上開攤位設計製作工作與合約
       不合而遭扣款或受到其他損害，堪認長誠公司此部分工
       作縱有減少其約定及通常效用，該減少程度亦屬無關重
       要，類推民法第354條但書規定，不得視上開與系爭合約
       不符之處為瑕疵。至證人即聯電公司就系爭工作之承辦
       人己○○雖到場證稱：其有扣款（見本院卷貳第123頁背
       面）等語，但己○○並未陳述扣款金額若干，自難認雙
       誠公司有因系爭工作而遭聯電公司扣款。再證人己○○
       雖證稱：「‧‧‧大的案子，就是150萬元以上凍結了8
       個月不給他們（誠公司）做」（見本院卷二第123頁至
       第124頁），惟誠公司不能證明其有因證人己○○所稱
       之「凍結」而失去與聯電公司訂定契約之機會，自難因
       此誠公司受有損害。誠公司另主張其有支出645元購
       買補強膠炎及快乾膠云云。然誠公司不能證明其此部
       分支出與其主張長誠公司承攬工作瑕疵間有相當因果關
       係，自難認長誠公司應負擔此部分支出。誠公司復主
       張長誠公司上開施作與系爭合約不符之處，其有另交付
       訴外人起渥設計工程有限公司（下稱起渥公司）施作云
       云。惟查起渥公司承作之工程項目僅有「1.3M木作小舞
       台（30 cm高，黃色貼皮）」及「PVC」割字，有追加清
       單乙份附卷可查（見本院卷一第141頁），就該「PVC」
       割字部分，長誠公司就系爭工程之割字部分並無不依約
       給付之情況，已如前述，至「1.3M木作小舞台（30 cm高
       ，黃色貼皮）」，則與誠公司主張長誠公司施作之上
       開工作瑕疵無涉，自難認誠公司就上開瑕疵已另發包
       他人施作。誠公司此部分主張，仍不足取。
    8、誠公司復主張因長誠公司完成之工作有上開瑕疵致其
       必須另行委託廠商辦理造勢活動支出5,61,750元云云，
       然查長誠公司施作系爭工程雖有上開瑕疵，但誠公司
       不能證明其因上開瑕疵有必須另為其所稱造勢活動之必
       要。則縱誠公司有為其所稱之造勢活動，然與長誠公
       司施作之上開瑕疵間，亦無相當因果關係存在。再誠
       公司委託訴外人無限軌道影視製作有限公司（下稱無限
       軌道公司）所辦理之造勢活動，其內容除系爭聯電公司
       、英業達公司及聯發科公司之造勢活動外，尚包括鴻海
       、聯詠義隆、智原、台達電、達創、創群、鴻準等非屬
       長誠公司承攬工程之公司攤位部分，有無限軌道公司93
       年11月20日出具之報價單乙份附卷可查（見本院卷一第
       162頁），即除聯電公司、英業達公司及聯發科公司之外
       ，誠公司就非由長誠公司承攬之其他公司部分，亦有
       進行造勢活動，益證誠公司主張之造勢活動與長誠公
       司上開之工作瑕疵間，並無相當因果關係存在，誠公
       司主張長誠公司應依系爭合約第3條第7款及民法第495條
       規定賠償損害，即無足取。
    9、再據誠公司提出之加班申請暨申報單（見本院卷一第
       149頁至第160頁），僅能證明誠公司之員工戴念中等
       人有申請加班並經誠公司核准，尚不能認定戴念中等
       人有因長誠公司上開遲延完工而加班之必要。況長誠公
       司僅承攬誠公司所承攬93年度國防訓儲制度研發成果
       展之廠商攤位設計製作計十八家中之聯電公司、聯發科
       公司及英業達公司等三家，為兩造所不爭，然觀之上開
       加班申請暨申報單「工作內容」欄之內容係記載「國防
       役」、「活動開幕」、「顧展場」、「展場監工」、「
       開幕資料」、「開幕第二天」、「開幕第三天」，甚至
       有記載「鴻海頒獎典禮」等非長誠公司承攬製作廠商之
       工作項目，且加班時間尚有非屬長誠公司承作系爭工程
       之時間如93年10月31日、10月18日、10月19日、10月20
       日、10月21日、10月22日、11月1日、10月7日、10月18
       日、10月19日等，自難認其等加班均是因長誠公司遲延
       完工所造成，誠公司主張長誠公司應賠償其附表壹第8
       點、附表貳第9點及附表參第14點之誠公司協同工作人
       員八人加班費，即均不足取。
（五）從而，誠公司可依民法第493條規定減少價金、第494條
      規定修補費用及依民法第495條規定暨系爭合約第3條第7
      款約定請求損害賠償之金額計183,969元（遲延罰款
      152,169+廢棄物罰款20,000+迷彩布費用4,200+會議桌椅
      800+中繼站等字體800+UMC標示6,000＝183,969）。以此
      金額減少誠公司應給付長誠公司之價金及抵銷長誠公司
      可請求給付之尾款後，誠公司尚應給付長誠公司
      704,712元（原應付尾款888,681-減少、修補費用及損害
      賠償183,969=704,712）。長誠公司主張誠公司應給付
      其尾款704,712元，即屬可取。再誠公司應於93年12月
      15日給付此部分款項，為兩造所不爭，則長誠公司依民法
      第229條第1項、第233條第1項及第203條規定，主張誠
      公司應給付其自93年12月16日起至清償日止按週年利率5%
      計算之法定遲延利息，即屬可取。誠公司主張長誠公司
      未領尾款經依民法第494條規定為減少價金，及依民法第
      493條、第495條規定給付修補費用及賠償損害賠償為抵銷
      後，長誠公司尚應給付雙誠公司3,601,79元（預付款
      3,300,00+差額30,179＝360,179），即無足取。
（六）再依系爭工程合約第3條第7款關於懲罰性違約金約定部分
      ，係屬約定長誠公司應於其債務不履行時應給付金錢之違
      約金條款，且該約款已明確約定該約定違約金之性質係屬
      懲罰性，故上開違約金約款係屬懲罰性違約金條款。長誠
      公司雖主張該違約金條款依民法第247之1條約定應屬無效
      。然按民法第247條之1：「依照當事人一方預定用於同類
      契約之條款而訂定之契約，為左列各款之約定，按其情形
      顯失公平者，無效。」故民法第247條之1約定之定型化契
      約，必須當事人一方預定用於同類契約之條款；再所謂顯
      失公平，係指依契約訂定之本旨所生主要權利義務或按法
      律規定加以綜合判斷，而有顯失公平之情形而言。然查長
      誠公司不能證明系爭合約係屬誠公司一方預定用於同類
      契約之條款而訂定之契約，且民法第250條第1項已規定：
      「當事人得約定債務人於債務不履行時，應支付違約金」
      ，故民法已承認當事人間可為違約金之約定，自難認系爭
      合約第3條第7款之懲罰性違約金約定條款有依民法第247
      條之1規定無效之情況。惟按約定之違約金額過高者，法
      院得減至相當之數額，民法第252條定有明文。此約定之
      違約金包括懲罰性質之違約金（最高法院50年台抗字第55
      號判例參照）。而當事人約定之違約金是否過高，須依一
      般客觀事實，社會經濟狀況，當事人所受損害情形及債務
      人如能依約履行時，債權人可享受之一切利益為衡量標準
      ，而債務人已為一部履行者，亦得比照債權人所受利益減
      少其數額，倘違約金係屬損害賠償總額預定之性質者，尤
      應衡酌債權人實際上所受之積極損害及消極損害，以決定
      其約定之違約金是否過高（最高法院49年台上字第807號
      判例及最高法院88年度台上字第1968號判決要旨參照）。
      爰審酌長誠公司上開違約態樣、長誠公司違約金額計
      183,969元占系爭合約總工程款1,218,681元之比例約為百
      分之十五（183,969÷1,218,681=0.1510），及本件總價
      款1,218,681元暨系爭違約金之性質係屬懲罰性違約金，
      核長誠公司應給付誠公司之違約金數額計550,000元。
      誠公司主張長誠公司應給付其懲罰性違約金550,000元
      範圍內，即為可取。
（七）再據系爭合約第3條第7款上開約定，長誠公司應依系爭合
      約第3條第7款約定賠償誠公司損害，必須長誠公司之故
      意或過失行為與雙誠公司所受損害間有相當因果關係始可
      ，故長誠公司應依系爭第3條第7款賠償該約定範圍內之律
      師費，亦必須長誠公司上開違約行為與誠公司支出律師
      費間有相當因果關係。然查本件誠公司既未依約給付上
      開工程款183,969元，堪認長誠公司提起本件訴訟係因
      誠公司未依約付款所致，而誠公司支付律師費委任律師
      進行本件訴訟程序，亦是因其未依約付款所致，難認誠
      公司於本件訴訟程序支付之律師費用係長誠公司故意或過
      失違反系爭合約行為所致，則誠公司支出之律師費用與
      長誠公司之故意或過失行為間並無相當因果關係。再誠
      公司雖於本件訴訟中提起反訴，然誠公司可請求長誠公
      司給付之違約金僅550,000元，而應給付長誠公司之款項
      為704,712元，已如前述，則誠公司僅需於長誠公司提
      起之本訴中為抵銷抗辯即可，實無提起反訴之必要，亦難
      認長誠公司未依約施作系爭工程，與誠公司支出律師費
      用委任律師提起本件反訴間，有相當因果關係存在。誠
      公司主張長誠公司應給付其律師費用50,000元，仍無足取
      。
四、綜上所述，長誠公司依系爭契約請求誠公司給付工程款
    704,712元及自93年12月16日起至清償日止，按週年利率5%
    計算之法定遲延利息；誠公司依系爭契約第3條第7款約定
    請求長誠公司給付550,000元及自反訴起訴狀繕本送達翌日
    即94年5月17日起至清償日止，按週年利率5%計算之法定遲
    延利息，洵屬有據，應予准許。至長誠公司及誠公司請求
    超過上開部分，洵屬無據，應予駁回。
五、兩造其餘主張陳述及所提之證據，經本院審酌後，認均不足
    以影響本判決之結果，均毋庸再予論述，附此敘明。
六、兩造就反訴部分，分別陳明願供擔保，聲請宣告假執行或免
    為假執行，經核誠公司勝訴部分，合於法律規定，爰分別
    酌定相當之擔保金額宣告之；至誠公司其餘假執行之聲請
    ，因訴之駁回而失所依據，不予准許。
七、據上論結，長誠公司之本訴，誠公司之反訴，均為一部有
    理由，一部無理由，依民事訴訟法第79條、第390條第1項、
    第392條第2項，判決如主文。
中　　華　　民　　國　　94　　年　　11　　月　　30　　日
                        臺灣臺北地方法院民事第三庭
                            法　官　黃書苑
以上正本係照原本作成。
如對本判決上訴，須於判決送達後二十日之不變期間內，向本院
提出上訴狀。
中　　華　　民　　國　　94　　年　　11　　月　　30　　日
                    　　　　書記官　趙郁涵
